【裁判字號】    97,上易,197
【裁判日期】    970227
【裁判案由】    重利
【裁判全文】
臺灣高等法院臺中分院刑事判決         97年度上易字第197號
上  訴  人  臺灣臺中地方法院檢察署檢察官
被      告  庚○○
選任辯護人  詹漢山  律師
上列上訴人因被告重利案件，不服臺灣臺中地方法院96年度易字
第4618號中華民國96年11月29日第一審判決（起訴案號：臺灣臺
中地方法院檢察署96年度偵字第11976號），提起上訴，本院判
決如下：
    主  文
原判決撤銷。
庚○○所犯如附表編號一至十所示行為，均為共同乘他人急迫貸
以金錢，而取得與原本顯不相當之重利，累犯，各處有期徒刑參
月，如易科罰金，均以新台幣壹仟元折算壹日；均減為有期徒刑
壹月又拾伍日，如易科罰金，均以新台幣壹仟元折算壹日。扣案
之行動電話（不含ＳＩＭ卡）壹具、客戶清單壹紙、空白本票壹
本均沒收。又，所犯如附表編號十一所示行為，共同乘他人急迫
貸以金錢，而取得顯不相當之重利，累犯，處有期徒刑參月，如
易科罰金，以新台幣壹仟元折算壹日。扣案之行動電話（不含Ｓ
ＩＭ卡）壹具、客戶清單壹紙、空白本票壹本均沒收。主刑部分
應執行有期徒刑陸月，如易科罰金，以新台幣壹仟元折算壹日。
    事  實
一、庚○○因違反毒品危害防制條例案件，經法院判處有期徒刑
    1 年10月確定，甫於93年11月3日執行完畢，仍不知悔改，
    自民國95年12月間起，以月薪新臺幣（下同）30,000元之代
    價受僱於姓名年籍不詳，僅知其為「小陳」之成年男子，二
    人共同基於重利之犯意聯絡，由「小陳」在報章上刊登放款
    廣告，於如附表編號一至十一所示之時間，趁如附表所示之
    辛○○等人急迫之際，貸予如附表編號一至十一所示金額，
    預扣如附表之利息，並以附表編號一至十一所示之利息計算
    方式，貸款予如附表所示之人，以此方式取得與原本顯不相
    當之重利，庚○○則負責每2、3日即依「小陳」之指示，前
    往向借款之人收取債務。嗣庚○○96年4月30日15時20分許
    ，至臺中縣神岡鄉○○路805號向辛○○收取債務時，經警
    當場查獲，並在庚○○身上扣得辛○○簽具押放在庚○○及
    「小陳」處之辛○○身分證1張（已發還）、辛○○簽具之
    借據、本票各1紙、「小陳」所有供重利行為使用之行動電
    話1具、客戶清單1張及空白本票1本等物，而查悉上情。
二、案經臺中市警察局移送及臺中市警察局第二分局移送臺灣臺
    中地方法院檢察署檢察官偵查起訴。
    理  由
一、按被告以外之人於審判外之陳述，雖不符刑事訴訟法第159
    條之1、159條之2、159條之3、159條之4等規定，而經當事
    人於審判程序同意作為證據，法院審酌該言詞陳述或書面陳
    述作成時之情況，認為適當者，亦得為證據。當事人、代理
    人或辯護人於法院調查證據時，知有第159條第1項不得為證
    據之情形，而未於言詞辯論終結前聲明異議者，視為有前項
    之同意，刑事訴訟法第159條之5定有明文。本件被告及選任
    辯護人於本院審理時，就下列證人辛○○等人於審判外之陳
    述部分，未就其證據能力聲明異議，本院審酌該言詞陳述作
    成時之情況，並查無其他不法之情狀，足認為得為本案之證
    據，依刑事訴訟法第159條之5之規定，有證據能力，合先說
    明。
二、訊據被告庚○○對於前揭事實坦承不諱，核與證人辛○○、
    丙○○、丁○○、吳清秀、甲○○、乙○○、己○○，及徐
    豐茗等人供述情節相符，並有辛○○簽發本票1張、辛○○
    身分證1張、辛○○簽具之借據1紙、行動電話1具、客戶清
    單1張及空白本票1本等物扣案可資佐證，足徵被告自白與事
    實相符，事證明確，被告之犯行堪予認定。
二、核被告所為，係犯刑法第344條之重利罪。被告及該名為「
    小陳」之人間有犯意聯絡及行為分擔，均為共同正犯。被告
    前因違反毒品危害防制條例案件，經判處有期徒刑1年10月
    確定，甫於93年11月3日執行完畢，有台灣高等法院被告前
    案紀錄表足稽，五年以內故意再犯有期徒刑以上之罪，為累
    犯，依刑法第47條第1項之規定，加重其刑。
四、按所謂「集合犯」，係依一般社會通念，特定犯罪行為具有
    反覆實施之特性，立法者於制定刑罰法律之初，亦已認知該
    種行為類型之反覆性，而有意藉由法條中客觀構成要件之行
    為要素，涵括上開具有反覆實施特性之數個犯罪行為，仍僅
    接受一次刑法之評價為已足；然重利犯罪，或為零星偶一之
    施用，或長期不間斷的反覆實施，均有其可能性，是自難認
    立法者於制定刑罰法律之初，已認知重利行為必屬具反覆性
    之犯罪，且有意藉由法條中客觀構成要件之行為要素，涵括
    上開具有反覆實施特性之數個犯罪行為。本次刑法修正既依
    據「刑罰公平原則」之考量，刪除有關常業犯規定，則再以
    集合犯之概念評價多數重利行為，即有不當，因此，多次重
    利行為，當無論以「集合犯」之餘地，此時則應回歸一般刑
    法上行為單、複數之認定，而予論罪科刑，較稱妥適。原審
    判決認本件應成立重利罪之集合犯，為本院所不採，檢察官
    執此提起上訴，應屬有據，應撤銷改判，爰審酌被告雖素行
    不佳，且未供出共犯之人，惟其犯後坦承犯行，已有悔意，
    手段尚稱平和，僅係擔任收取利息次要角色，本身有精神障
    礙，有身心障礙手冊可參等情，分別量處如主文所示之刑，
    並諭知易科罰金之折算標準，附表編號一至十部分犯行，其
    犯罪時間在96年4月24日之前，所犯合於減刑條件，依法減
    輕其刑，並定其應執行刑及諭知易科罰金之折算標準；扣案
    之「小陳」所有行動電話1具（不含ＳＩＭ卡）、客戶清單1
    張及空白本票1本等物，係共同被告「小陳」所有，供被告
    與「小陳」二人借款及收取利息之物，業據被告供明在卷，
    依刑法第38條第1項第2款之規定宣告沒收，至扣案之SIM卡
    ，依國內電信公司一般定型化契約之約定，該晶片卡之所有
    權仍屬電信公司所有，申請人僅因承租門號而取得使用權，
    是該晶片卡尚非屬被告所有之物，且亦非違禁物，自不得併
    予宣告沒收。再，被害人辛○○所簽具之借據及本票各一紙
    ，係供擔保借款債務之用，債權人仍得於本金及法定之利息
    範圍內持向辛○○請求，亦不予宣告沒收，均併予敘明。
五、台中地檢署96年偵字第14247號移送併辦部分，以構成集合
    犯為由，認附表編號十二部分，被告亦犯有重利罪嫌移送併
    辦，惟原審判決集合犯之見解既不為本院所採，此部分即與
    前開有罪部分無一罪關係，無從併為審理，應由檢察官另行
    偵辦。
六、據上論斷，應依刑事訴訟法第369條第1項前段、第364條、
    第299條第1項前段，刑法第28條、第344條、第47條第1項、
    第41條第1項前段、第51條第5款、第38條第1項第2款，中華
    民國九十六年罪犯減刑條例第2條第1項第3款、第7條、第9
    條，判決如主文。
本案經檢察官壬○○到庭執行職務。
中    華    民    國    97    年    2    月    27     日
            刑事第四庭    審判長法  官  洪  耀  宗
                                法  官  江  德  千
                                法  官  劉  登  俊
上列正本證明與原本無異。
不得上訴。
                                書記官  粘  銘  環
中    華    民    國    97    年    2    月    29     日
附表
┌──┬───┬────┬────────┬───────┬─────┬────┬─────┐
│編號│被害人│借款日期│借 款 金 額     │ 利 息 計 算  │質押物件  │另付利息│    備註  │
│    │      │        │                │              │          │        │          │
├──┼───┼────┼────────┼───────┼─────┼────┼─────┤
│一  │辛○○│96.02.16│新台幣40000元   │以9日為1期，每│12萬元本票│42000元 │          │
│    │      │        │（實付34000元） │期利息為6000元│、借據、身│        │          │
│    │      │        │                │              │分證      │        │          │
├──┼───┼────┼────────┼───────┼─────┼────┼─────┤
│二  │丙○○│95年9月 │新台幣20000元   │以9日為1期，每│6萬元本票 │63000元 │          │
│    │      │間      │（實付17000元） │期利息為3000元│、借據、身│        │          │
│    │      │        │                │              │分證      │        │          │
├──┼───┼────┼────────┼───────┼─────┼────┼─────┤
│三  │丁○○│96.04.10│新台幣20000元   │以9日為1期，每│6萬元本票 │除預扣之│借款於合併│
│    │      │        │（實付17000元） │期利息為2000元│、面額250 │利息外，│4萬元，每 │
│    │      │        │                │              │00元支票  │無另付利│期利息為  │
│    │      │        │                │              │          │息      │4000元    │
├──┼───┼────┼────────┼───────┼─────┼────┼─────┤
│四  │吳清秀│95年9月 │新台幣25000元   │以9日為1期，每│7萬5千元本│被害人  │借款於96. │
│    │      │間      │（實付21250元） │期利息為3750元│票、借據、│稱95年  │04.10合併 │
│    │      │        │                │              │身分證    │9月間付 │為4萬元， │
├──┼───┼────┼────────┼───────┼─────┤息迄今  │每期利息為│
│五  │吳清秀│96.4.24 │新台幣10000元   │以10為1期，每 │無質押物件│，無法  │6000元。  │
│    │      │前某日  │（實付8500元）  │期利息為1500元│（借款總額│計算已  │          │
│    │      │        │                │              │合併為3萬5│付利息  │          │
│    │      │        │                │              │千元，每期│。      │          │
│    │      │        │                │              │利息為    │        │          │
│    │      │        │                │              │5200元）  │        │          │
├──┼───┼────┼────────┼───────┼─────┼────┼─────┤
│六  │甲○○│96.03.21│新台幣50000元   │以10日為1期， │15萬元本票│30000元 │          │
│    │      │        │（實付40000元） │每期利息為    │、借據、身│        │          │
│    │      │        │                │10000 元      │分證      │        │          │
├──┼───┼────┼────────┼───────┼─────┼────┼─────┤
│七  │乙○○│96年年初│新台幣50000元   │以9日為1期，每│15萬元本票│18000元 │付2次利息 │
│    │      │        │（實付41000元） │期利息為9000元│、借據、身│        │後就還清本│
│    │      │        │                │              │分證      │        │金        │
├──┼───┼────┼────────┼───────┼─────┼────┼─────┤
│八  │乙○○│96.04.12│新台幣60000元   │以9日為1期，每│18萬元本票│10500元 │          │
│    │      │        │（實付49500元） │期利息為10500 │、借據、身│        │          │
│    │      │        │                │元            │分證      │        │          │
├──┼───┼────┼────────┼───────┼─────┼────┼─────┤
│九  │己○○│96.04.10│新台幣100000元  │以10日為1期， │30萬元本票│30000元 │          │
│    │      │        │（實付85000元） │每期利息為    │、借據、房│        │          │
│    │      │        │                │15000 元      │屋權狀影本│        │          │
│    │      │        │                │              │、身分證  │        │          │
│    │      │        │                │              │          │        │          │
├──┼───┼────┼────────┼───────┼─────┼────┼─────┤
│十  │徐豐茗│96年4月 │新台幣30000元   │以15日為1期， │9萬元本票 │18000元 │          │
│    │      │中      │（實付24000元） │每期利息為    │、借據、身│        │          │
│    │      │        │                │6000 元       │分證      │        │          │
│    │      │        │                │              │          │        │          │
├──┼───┼────┼────────┼───────┼─────┼────┼─────┤
│十一│丁○○│96.04.28│新台幣20000元   │以9日為1期，每│6萬元本票 │16000元 │          │
│    │      │        │（實付16000元） │期利息為2000元│、借據、身│        │          │
│    │      │        │                │              │份證      │        │          │
├──┼───┼────┼────────┼───────┼─────┼────┼─────┤
│十二│戊 ○ │96.03.15│新台幣50000元   │以10日為1期， │5萬元本票 │45000元 │          │
│    │      │        │（實付42500元） │每期利息為    │2張       │        │          │
│    │      │        │                │7500元        │          │        │          │
└──┴───┴────┴────────┴───────┴─────┴────┴─────┘


司法院資訊處製作；財團法人民間司法改革基金會備份。
